臺灣高等法院臺南分院刑事判決　 99年度重上更(二)字第189號
上　訴　人
即　被　告　蔡汶佃
上列上訴人因違反廢棄物清理法案件，不服臺灣台南地方法院93
年度訴字第479號中華民國93年8月31日第一審判決（起訴案號：
臺灣台南地方法院檢察署92年度偵字第9454號、93年度偵字第
49034號），提起上訴，判決後，經最高法院第2次發回更審，本
院判決如下：
    主  文
原判決關於蔡汶佃部分撤銷。
蔡汶佃未經主管機關許可，提供土地回填廢棄物，處有期徒刑壹
年貳月，減為有期徒刑柒月，緩刑參年。並應於本判決確定後六
個月內向公庫支付新臺幣貳拾萬元。
    事  實
一、被告蔡汶佃為臺南縣仁德鄉○○段三八○地號土地之實際管
    理人（所有人為蔡汶佃之配偶吳美慧）明知該土地並非合法
    之廢棄物中間處理或最終處置之地點，未經許可不得提供土
    地回填廢棄物，竟基於提供土地供人回填廢棄物之犯意，於
    91年9月5日與洪笳笛（65年11月7日生，為凱茗環保工程有
    限公司之負責人，業經本院上訴審判處有期徒刑1年6月確定
    ）訂立契約，同意於93年3月15日前，提供該土地供洪笳笛
    回填廢土、水泥塊、磚磈、水泥袋、保麗龍、木板、塑膠等
    廢棄物，蔡汶佃並向洪笳笛收取租金新臺幣（下同）十萬元
    。嗣洪笳笛取得前揭土地之使用權後，另與毛宏竹（業經原
    審判處有期徒刑1年2月，緩刑4年確定）約定，由毛宏竹支
    付不詳之代價，得以傾倒廢土、水泥塊、磚磈、水泥袋、保
    麗龍、木板、塑膠等廢棄物於前揭地點，毛宏竹遂自92年3
    月初起，在臺南市區地點不詳之工地，自行以每車一千元至
    二千元不等之代價，駕駛大貨車，代不詳人士運送廢土、水
    泥塊、磚磈、水泥袋、保麗龍、木板、塑膠等廢棄物，運至
    上開土地回填，共計載運約二十車次。嗣於92年5月22日18
    時許，為警在上址當場查獲。
二、案經臺南縣警察局歸仁分局報請台灣台南地方法院檢察署檢
    察官偵查起訴。
    理  由
壹、證據能力部分：按被告以外之人於審判外之陳述，雖不符刑
    事訴訟法第159 條之1至第159條之4之規定，而經當事人於
    審判程序同意作為證據，法院審酌該言詞陳述或書面陳述作
    成時之情況，認為適當者，亦得為證據；又當事人、代理人
    或辯護人於法院調查證據時，知有第159條之5第1項不得為
    證據之情形，而未於言詞辯論終結前聲明異議者，視為有前
    項之同意，為刑事訴訟法第159條之5第1項、第2項所明文。
    又當事人、代理人或辯護人於調查證據時，知有刑事訴訟法
    第159條第1項不得為證據之情形，卻表示「沒有意見」等意
    思，而未於言詞辯論終結前聲明異議者，應視為已有將該等
    傳聞證據採為證據之同意（最高法院93年度臺上字第3533號
    及94年度臺上字第2976號等判決參照）。本件公訴人、被告
    2人對於本案援引之下列屬傳聞證據之供述、非供述證據均
    未表示意見及爭執，且無事證顯示係公務員因違法蒐證所取
    得之供述證據，本院審酌該等供述證據作成時之情況，亦認
    為適於作為證據，依上開規定，應認為均有證據能力。
貳、
一、訊據被告蔡汶佃固坦承伊為臺南縣仁德鄉○○段三八○地號
    土地之實際管理人，並於前揭時、地將系爭土地以十萬元租
    予原審被告洪笳笛，並由原審被告洪笳笛傾倒土方填土，然
    矢口否認有違反廢棄物清理法之犯行，辯稱：伊不認識毛宏
    竹，系爭土地本來是魚塭地，伊要把地填平蓋農舍、倉庫放
    東西，就和洪笳笛簽約委託由洪笳笛填土，但有約定不能傾
    倒廢棄物，否則需付違約金一百萬元，在環保警察來找伊時
    ，才知道洪笳笛違約，但當時並沒有向洪笳笛要違約金云云
    。
二、經查：
(一)被告蔡文佃提供之上開土地，確有傾倒廢土、水泥塊、磚磈
    、水泥袋、保麗龍、木板、塑膠等廢棄物乙節，有行政院環
    境保護署稽查紀錄表及臺南縣環境保護局公害案件稽查紀錄
    表各一紙、查獲時之現場照片十五幀在卷可稽（警卷第9、
    10 頁、第15至22頁），並據證人即台南縣警察局歸仁分局
    警員鍾育達於原審證述屬實（原審卷第九○頁），另原審同
    案被告洪笳笛、毛宏竹因違反違反廢棄物清理法之犯行，分
    別經判處有期徒刑1年6月、有期徒刑1年2月（緩刑4年）確
    定，是本件之爭點應為被告是否知情並同意提供土地予人
    傾倒廢棄物？
(二)經查，
  (1)
  證人即同案被告洪笳笛於警詢供稱：「（當初訂定契約時雙
    方是否約定回填何物？）雙方約定回填剩餘土方（廢磚塊、
    廢土）。（你如何回填該地？）我去外面承包工程後剩下土
    石方（廢磚塊、廢土）就載至上述地點傾倒」、「（為何地
    主委託你回填，你還付地主十萬，你作何解釋？）因為如果
    回填好土，地主要付費給我，但今日我承租該地是作為我去
    外面承包工程後剩下土石方（廢磚塊、廢土）載至上述地點
    傾倒回填，所以才付租金十萬元給地主（見發查卷第三二頁
    ）」；於偵查中供稱：「有否在蔡汶佃港乾段三九二地號填
    土方？）是。（填何土地？）建築廢土，他（指蔡汶佃）有
    同意。（他是否同意填磚塊、水泥塊、土石塊？）是，還有
    建築廢土。」等語（見偵字第九四五四號卷第九頁）；另被
    告於偵查中則陳稱：「我是同意他（指洪笳笛）倒建築廢棄
    物，沒有要他倒雜物」、「（認罪否？）如果是廢棄物，我
    認罪。」等詞（見前揭偵卷第八頁背面、第十一頁）。是被
    告已自承提供土地予洪笳笛使用之目的，係供洪笳笛回填建
    築剩餘之水泥、磚塊及土方。
  雖證人林森祿另證稱：「（發查卷第三十三頁合約書，簽這
    紙合約書你是否在場？答：我在場，是在我家裡。（問蔡汶
    佃是否有要求洪笳笛不可以倒廢棄物？）答：有。（問：合
    約的內容你是否知道？）答：我知道，他說不可以倒廢棄物
    。…(廢棄物的內容為何？)答：我只知道是不能違法的廢棄
    物，只說廢棄物三字」，惟復供稱「(是否有說什麼是違法
    的？)答：當時我完全不在場，這中間有幾分鐘我出去買飲
    料。(你是否有聽到可以倒什麼東西？)答：他們有說只要倒
    不違法的。」等語（上訴卷第122至124頁），足見證人就被
    告並未同意傾倒建築剩餘之水泥、磚塊及土方一節並無法證
    明，是證人之證述不足資為被告有利之認定。
  (2)
  又被告與洪笳笛所簽訂之土地使用同意書（見發查卷第三十
    三頁），依同意書內容所載：「土地所有權人吳美慧（以下
    簡稱甲方）與承包填土（以下簡稱乙方），雙方訂定自九十
    一年九月十五日起至九十三年三月十五日止填土完成，依雙
    方約定填土內容物不得有違填土規定的違法物填入，並且平
    地下六十公分要可種植耕地的黃土，填土地段位於台南縣仁
    德鄉○○段三八○號地號，雙方若有違約，違約者被另方處
    罰新台幣壹佰萬元整之違約金，特立此約為憑」。其中：「
    雙方約定填土內容物……並且平地下六十公分要可種植耕地
    的黃土」等內容，指出被告填土目的是要耕種，土壤限於能
    耕種之「黃土」，並非一般土壤；然被告蔡汶佃於偵查中則
    供承：「要填廢土把地填平要蓋農舍」、「要把土地填平蓋
    倉庫」（見偵字第九四五四號卷第七頁），其於本件偵查中
    所稱填土目的與同意書所載，前後不相一致，已非無疑，再
    者上揭土地面積達三千餘平方公尺，被告要求最少填六十公
    分之黃土，所需黃土數量甚巨，參以證人洪笳笛於本院更一
    審時另證稱：「(要把魚塭填滿，現場的土是否夠用？)不夠
    。(你根本無法依照契約在這筆土地上面覆滿60公分的黃土
    ，有何意見？)現有場地的土，並沒有那麼多。」(本院更一
    審卷第60頁)，是被告另辯稱謂洪笳笛可將營建剩餘水泥磚
    塊先填至一定高度，因系爭土地有部分係斜坡地，所需黃土
    可由斜坡地整平而可一併回填云云，再將斜坡黃土一併回填
    ，無庸另至他處載運黃土乙情，無足採信。
  (3)再依契約書所載，被告蔡汶佃確實提供土地供洪笳笛填平窪
    地，並向其收取十萬元之代價，惟衡諸台灣農村常情，可耕
    種之黃土有交易價值，焉有供應大量黃土之洪笳笛仍需給付
    十萬元代價予受益者即被告蔡汶佃之理？依被告蔡汶佃之意
    若為要求洪笳笛以廢土整地，則應係由被告蔡文佃給付整地
    費用方符常情，豈會反由提供勞務之一方給付租金？況且廢
    土以方計價，在市場上有一定之交易行情，洪笳笛為何會捨
    出賣之道而行？再者洪笳笛於原審審理時復稱：營建剩餘土
    石方都經過分類，載運送到土石場，但是因為土石場有上、
    下班時間，為了方便才運到系爭土地等語（原審九十三年八
    月十日審理筆錄）。洪笳笛既是在土石場下班時間為圖方便
    ，才將廢棄物棄置在系爭土地，又何必支付高達十萬元之租
    金，其所辯顯與經驗法則不符。雖證人馬天城於本院上訴審
    審理時另證稱：「（問：一般低窪土地要填土要由誰付錢？
    ）答：要看誰比較急迫。」等語（本院上訴卷第130頁），
    然證人亦未證明本件洪笳笛以廢土整地有較急迫之情形，是
    證人之證詞亦無從據為洪笳笛給付十萬元之租金之合理依據
    。
(三)
  (1)本件原審被告毛宏竹於警訊時供稱：有見過所有人兩次，有
    聽同行說過，地主同意讓建築廢棄物入內傾倒棄置等語（警
    卷第4頁），偵查中供稱：地主我只見過一次，沒有給他錢
    ，他說可以去回填，他要建工廠，地很低窪等語（發查卷第
    十七頁反面）、地主曾經在現場看過我，地主約四十多歲，
    本地口音，在閒聊中有同意我倒建築廢棄土，我傾倒時，他
    也沒有制止等語（發查卷第十八頁）、我有見過地主，地主
    同意我傾倒廢棄物等語（偵字卷第六頁），觀諸其前後所述
    過程之細節清楚，若非真有其事，其豈能陳述歷歷？況於原
    審審理時經檢察官聲請，原審同案被告毛宏竹同意改以證人
    身份具結後亦證稱：我隱隱約約有看過他，但我不知道他是
    地主，他就是庭上之蔡文佃，我每次傾倒時，他並沒有制止
    我等語（原審卷第一○三頁），乃被告知悉系爭土地長期違
    約傾倒大量廢棄物，更公然出動剷土機在場整地，何以未即
    加以制止，足證原審同案被告毛宏竹所言被告蔡文佃同意渠
    等於現場傾倒廢棄物為實，否則雙方既無恩怨，原審同案被
    告毛宏竹豈願甘冒偽證罪之刑責，誣陷被告蔡文佃。
  (2)雖原審同案毛宏竹於偵查時另證稱：「（問：之前你倒廢棄
    物時有看到地主蔡汶佃，就是剛才在庭的那個人，在場否？
    ）答：當時距離很遠，我不敢確定是他，我沒和他講過話；
    （問：同樣的話問你三次，為何三次回答都不一樣？）答：
    地主我真的不認識」等語（偵字卷十八頁反面）；顯係迴護
    被告之詞，不足採信。
(四)況被告蔡汶佃於九十二年二、三月間，已知曉該土地遭人傾
    倒廢棄物，並已通知洪笳笛處理，且之後伊與友人馬先生去
    現場看時，也有看到垃圾，此據被告蔡汶佃於偵、審中供述
    明白（見九十二年十一月十一日偵訊筆錄、原審九十三年八
    月十日審理筆錄），核與證人歸仁鄉公所清潔隊員曾瑞森證
    述情節大致相符，則被告蔡汶佃對於洪笳笛曾於該土地傾倒
    廢棄物一節，知之甚稔，縱洪笳笛表示業已處理完畢，被告
    蔡文佃本於土地實際管理者之身分，亦當持續加以觀察洪笳
    笛是否還有棄置廢棄物之情形，怎會放任至九十二年五月二
    十二日為環保警察所查獲。雖證人林清杉於原審證稱：「（
    問：蔡汶佃是否委任你處理與洪笳笛之間違約金的事情？）
    有」等語，惟又稱；「（問：你去協調時是何時？）是九十
    三年二、三月間，是在檢察官未起訴前的一個月左右」（見
    原審卷第一二六、一二九頁）等語，足見林清杉係於九十三
    年二、三月間始受被告蔡汶佃委託，出面協調洪笳笛間違約
    之事，距被告知悉上揭土地被傾倒廢棄物已相隔一年左右，
    此與常人知悉他人在其配偶所有而由其管理之土地傾倒廢棄
    物所表現者有異，益見其與洪笳笛所簽之契約，應僅為掩人
    耳目、供卸責之用，所辯顯不足採信。
(五)又該地之土地所有權人為吳美慧，此有台南縣歸仁地政事務
    所發給之土地所有權狀影本一紙附卷足參，然按廢棄物清理
    法第四十六條第一項第三款之提供土地，並不以所有權人為
    限，舉凡具有事實上管理支配，均足該當本罪，否則果以第
    三人之名義，向所有權人承租土地後，提供業者隨意傾倒廢
    棄物，即得據以免責，並非立法者之本意。是臺南縣仁德鄉
    ○○段三八０號地號土地，既為被告蔡汶佃實際管理使用，
    即得認被告蔡文佃是土地之提供者。
(六)至被告又辯稱：若被告同意傾倒廢棄物，對其非但不利，反
    而對土地有害，顯見其不知洪笳笛、毛宏竹所倒之物為何云
    云。然被告蔡文佃既已向洪笳笛收取租金，獲利十萬元，且
    系爭土地為窪地，有卷附照片為證，被告蔡文佃同意讓渠等
    在上址傾倒廢棄物亦可節省購買土石將該地填平之成本而有
    利於被告，足見被告此項辯解，亦不足採。
(七)另凱茗環保工程有限公司雖領有臺南縣政府核發之第一類乙
    級清除許可證，可清除塑膠、橡膠、廢玻璃、陶瓷、磚、瓦
    、黏土廢棄物、土木建築廢棄物、廢紙、廢木材、廢纖維及
    其他一般事業廢棄物等，所領之乙級廢棄物清除許可證，僅
    得代清除一般事業廢棄物及一般廢棄物至境外或該委託者指
    定之廢棄物清理場處理，此有台南縣環保局九十三年七月六
    日環廢字第○九三○○二二九九六號函文附卷足參。又按廢
    棄物清理法第四十六條第一項第四款所規定之犯罪構成要件
    行為，計有「貯存」、「清除」及「處理」三者，其中所謂
    「貯存」，指一般廢棄物於清除、處理前，放置於特定地點
    或貯存容器、設施內之行為，「清除」則指一般廢棄物之收
    集、運輸行為，至「處理」則包含(1)中間處理：指一般廢棄
    物在最終處置前，以物理、化學、生物、熱處理、堆肥或其
    他處理方法，改變其物理、化學、生物特性或成分，達成分
    離、減積、去毒、固化或安定之行為。(2)最終處置：指將一
    般廢棄物以安定掩埋、衛生掩埋或封閉掩埋之行為。(3)再利
    用：一般廢棄物做為原料、材料、燃料、填土或其他經中央
    主管機關及目的事業主管機關認定之用途行為，有行政院環
    境保護署發布之「一般廢棄物貯存清除處理方法及設施標準
    」可資參酌。是本件原審同案被告洪笳笛、毛宏竹係將廢土
    、水泥塊、磚塊、水泥袋、保麗龍、木板、塑膠等廢棄物隨
    地傾倒，此為最終處置行為。另依廢棄物清理法第四十一條
    第一項規定：「從事廢棄物清除、處理業務者，應向直轄市
    、縣（市）主管機關或中央主管機關委託之機關申請核發公
    民營廢棄物清除處理機構許可文件後，始得受託、清除、處
    理廢棄物業務。」，是本件原審同案被告洪笳笛、毛宏竹如
    欲傾倒廢土、水泥塊、磚塊、水泥袋、保麗龍、木板、塑膠
    等本案之廢棄物，應依規定領有公民營廢棄物處理許可證，
    且其許可證之許可項目登載有前揭種類者始得為之，此有台
    南縣環保局九十三年六月三日環廢字第○九三○○一八九三
    四號函文附卷足參。既是本件原審同案被告洪笳笛、毛宏竹
    之前開傾倒行為，係屬「處理」廢棄物之行為，且其又未有
    領有公民營廢棄物處理許可證，則渠等顯係未依規定領有廢
    棄物處理許可證，而從事廢棄物處理至明。
(八)按營建剩餘之水泥、磚塊及土方，若為係個人房屋修繕所生
    之廢棄物，係一般廢棄物；若為事業機構興建之房屋工程，
    其所產生之廢棄物，為一般事業棄物。依內政部訂頒之「營
    建剩餘土石處理方案」之規定，營建剩餘之水泥、磚塊及土
    方應進入土資場清理，如隨意棄置，仍屬違反廢棄物清理法
    之行為。且依「營建剩餘土石處理方案」之規定，應由起造
    人或使用人於工地實際產出剩餘土石方前，將擬送往之合法
    處理場及名稱報請主管建築機關備查後，核發土石方流向證
    明文件，始可處理。如違規定，仍應負刑責，此有台南縣環
    境保護局九十三年六月三日環廢字第○九三○○一八九三四
    號、行政院環境保護署九十三年六月九日環署廢字第○九三
    ○○三七一八七號、九十一年十二月二十五日環署廢字第○
    九一○○九一一五一號函、內政部令及公告存卷可按（見一
    審卷第四四至五四頁、第六七頁）。依卷附付之現場採證相
    片以觀，該處經洪笳笛、毛宏竹等人所回填者雖係建築物拆
    除工程施工所產生之剩餘泥、土、砂、石、磚、瓦、混凝土
    塊，惟其中並夾雜大量水泥袋、保麗龍、塑膠袋等廢棄物，
    自難認係所謂「營建剩餘土石方」而可認非屬廢棄物範圍，
    退而言之，縱認前開所堆置者為「營建剩餘土石方處理方案
    」所規定之「營建剩餘土石方」，惟依前開行政院環境保護
    署函敘之說明可知，該等「營建剩餘土石方」仍應進入土資
    場（棄土場）清理始符規定，乃被告所提供本件之土地，既
    非經核准收容處理土石方之合法場所，其出租該土地供洪笳
    笛回填建築剩餘水泥、磚塊及土方，自應該當廢棄物清理法
    第四十六條第三款未經主管機關許可提供土地回填、堆廢棄
    物之罪責至明。
三、綜上各節，參互印證，被告蔡汶佃上開所辯顯係臨訟卸責之
    詞，無足採信。本件事證已臻明確，被告犯行堪以認定。
參、論罪科刑之理由
一、
(一)被告行為後，廢棄物清理法業經修正，並自九十五年七月一
    日施行，其中第四十六條規定，為配合九十四年二月二日修
    正公布之刑法已刪除常業犯之規定，將原條文第二項有關常
    業犯之規定刪除，原第一項之各款條文並未修正，因被告所
    犯之犯行，無論裁判時法之新法或行為時法之舊法均成立廢
    棄物清理法之犯行，自應適用現行有效之法律即九十五年七
    月一日修正施行之廢棄物清理法第四十六條第三款之規定，
    合先敘明。
(二)又被告行為後，刑法第三十三條第五款條文亦已於九十四年
    二月二日修正公布，已由原先之規定：「罰金：一元以上」
    ，修正為「罰金新台幣一千元以上，以百元計算之」；並自
    九十五年七月一日起施行。則依上開規定，被告行為後刑法
    第三十三條第五款之條文之內容，於客觀上已發生實質上之
    變更，自應依新修正刑法第二條第一項之規定予以比較適用
    。則依上開規定，因修正後刑法第三十三條第五款之規定，
    則無異提高法定刑罰金刑之最低刑度，是比較新舊法，依新
    修正刑法第2條第1項前段之規定，刑法新舊法比較部份自應
    適用行為時法即修正前刑法第三十三條第五款之規定。
二、核被告蔡汶佃所為，係違反新修正廢棄物清理法第四十六條
    第三款之罪。
肆、撤銷改判之理由
一、原審以被告被訴違反廢棄物清理法犯行罪証明確，因予論罪
    科刑，固非無見。但查：(1)被告行為後，刑法已於九十四年
    二月二日修正公布，九十五年七月一日起施行，原審未及予
    以比較適用，尚有未洽。(2)中華民國九十六年罪犯減刑條例
    業於九十六年七月十六日公佈施行，原審未及予以減刑，亦
    有未洽。
二、被告上訴意旨否認犯罪，仍執陳詞指摘原判決不當，雖無可
    取，然原判決既有可議，自應由本院將原判決關於被告蔡汶
    佃部分撤銷改判。爰審酌被告之犯罪動機、目的、手段、為
    一己私利提供土地供原審共同被告洪笳笛等人任意傾倒廢棄
    物，對自然生態及環境造成破壞及污染，於九十二年二月已
    為他人警告仍不予處理，繼續供原審共同被告洪笳笛等人任
    意傾倒廢棄物，並衡酌渠係欲將自已所管理之土地低窪部分
    填平後以利用等，動機尚屬可憫，其惡性輕微，犯後態度等
    一切情狀，量處如主文第二項所示之刑，以資懲儆。
    又被告本件犯罪時間，係在九十六年四月二十四日以前，復
    無不得減刑之例外情形，合於中華民國九十六年罪犯減刑條
    例第二條第一項第三款之規定，爰依上開條例減其宣告刑二
    分之一。
    另被告未曾因故意犯罪受有期徒刑以上刑之宣告，有前案紀
    錄表在卷足資參照，因一時失慮，偶罹刑典，經此刑之宣告
    後，應知警惕而無再犯之虞，本院因認以暫不執行其刑為當
    ，爰予以宣告如主文第2項所示之緩刑，並應於判決確定後6
    個月內向公庫支付如主文第2項所示之金額，以啟自新。
伍、論罪法條
一、刑事訴訟法第369條第1項前段、第364條、第299條第1項前
    段。
二、廢棄物清理法第46條第3款。
三、刑法第11條前段、第74條第1項、第2項第4款。
四、中華民國96年罪犯減刑條例第2條第1項第3款、第7條。
本案經檢察官羅清溪到庭執行職務。
中    華    民    國    100    年    1    月    4    日
                  刑事第四庭    審判長法  官    吳志誠
                                      法  官    彭喜有
                                      法  官    羅心芳
以上正本證明與原本無異。
如不服本判決應於收受送達後10日內向本院提出上訴書狀，其未
敘述上訴理由者，並得於提起上訴後10日內向本院補提理由書（
均須按他造當事人之人數附繕本）「切勿逕送上級法院」。
                                      書記官    劉清洪
中    華    民    國   100    年    1     月    4     日
附錄所犯法條：
廢棄物清理法第四十六條
有下列情形之一者，處一年以上五年以下有期徒刑，得併科新臺
幣三百萬元以下罰金：
一、任意棄置有害事業廢棄物。
二、事業負責人或相關人員未依本
    法規定之方式貯存、清除、處理或再利用廢棄物，致污染環
    境。
三、未經主管機關許可，提供土地回填、堆置廢棄物。
四、未依第四十一條第一項規定領有廢棄物清除、處理許可文件
    ，從事廢棄物貯存、清除、處理，或未依廢棄物清除、處理
    許可文件內容貯存、清除、處理廢棄物。
五、執行機關之人員委託未取得許可文件之業者，清除、處理一
    般廢棄物者；或明知受託人非法清除、處理而仍委託。
六、公民營廢棄物處理機構負責人或相關人員、或執行機關之人
    員未處理廢棄物，開具虛偽證明。